臺灣基隆地方法院民事判決　九十二年度婚字第二三六號
　　原　　　告　丙○○
　　訴訟代理人　乙○○
　　被　　　告　甲○○
　　　　　　　　　　　　現所.
右當事人間訴請判決離婚事件，本院於中華民國九十二年十二月二十五日辯論終結，
茲判決如左：
    主      文
原告之訴駁回。
訴訟費用由原告負擔。
    事      實
甲、原告方面：
一、聲明：
    (一)准原告與被告離婚。
    (二)訴訟費用由被告負擔。
二、陳述：
    (一)伊與被告於民國（下同）九十二年一月三十日在大陸辦理結婚手續，至九十
        年二月二十四日由被告在臺辦妥結婚登記。伊於婚後曾入境來臺與被告共營
        婚姻生活（經查原告入境來臺居留之期間係自九十二年四月二十六日至九十
        二年十月二十六日止），原先在基隆市○○區○○街被告戶籍地住，不久即
        搬到臺北市去住，九十二年七月底被告尚曾與伊至基隆市戶籍地之派出所辦
        理延期三個月之手續，不料被告去派出所後三天即不告而別，棄伊於不顧，
        伊只好搬到臺北市公館友人家住，也曾到原告訴訟代理人乙○○臺南縣新市
        鄉潭頂村潭頂一三八號住處居住（因原告的表姊是訴訟代理人乙○○友人的
        妻子），伊不知被告已出境。伊曾去找被告的前妻，據告稱無固定之住所，
        亦不知被告現在何處。核被告所為，乃違反夫妻應負履行同居之義務，顯係
        以惡意遺棄伊在繼續狀態中，為此依民法第一千零五十二條第一項第五款之
        規定，提起本件訴訟，請求判決准伊與被告離婚。
    (二)又被告無故離家出走，不履行同居義務，又不負擔家計，至今若勉強維持形
        式上之婚姻關係，與婚姻之本質有違，足認兩造間夫妻之情份已盡，而無繼
        續之可能，請求判決准伊與被告離婚。
三、證據：提出下列文件為證。
    (一)兩造之結婚證影本一件。
    (二)被告之戶籍謄本一件。
    (三)原告之中華人民共和國居民身份證正反面影本各一頁。
乙、被告方面：
    被告經合法通知，未於言詞辯論期日到場，亦未提出書狀為任何聲明或陳述。
丙、本院依職權向內政部警政署入出境管理局函索原告及被告之入出境資料。
    理      由
一、本件被告未於言詞辯論期日到場，惟無民事訴訟法第三百八十六條所列之各種情
    形，爰准原告聲請，由其一造辯論而為判決，先予敘明。
二、其次、原告為大陸地區人民，被告為臺灣地區人民，依臺灣地區與大陸地區人關
    係條例之立法原則（適用國際私法上之區際法則）或依逆推知法，本院對於本件
    有裁判管轄權（即國際審判管轄權）。又被告係住在本院轄區內之「基隆市○○
    區○○街二五五之一號」，依民事訴訟法第五百六十八條第一項但書之規定，本
    院對於本件亦有管轄權（即土地管轄權）。另依臺灣地區與大陸地區人關係條例
    第五十二條第二項之規定，關於「判決離婚之事由」應依臺灣地區之法律，依同
    條例第五十三條之規定，關於「離婚之效力」亦應依臺灣地區之法律（而非依大
    陸地區之婚姻法，以為兩造離婚之準據法）。亦先予敘明。
三、原告主張：兩造於九十二年一月三十日結婚（即兩造為夫妻）之事實，業據提出
    兩造之結婚證影本一件及被告之戶籍謄本（其上載明被告於九十二年一月三十日
    與大陸地區人民丙○○結婚，九十二年二月二十四日申登）一件為證，經核與原
    告所述相符，原告此部分之主張尚堪信為真實。
四、至原告主張：被告於九十二年七月底與伊至基隆市戶籍地之派出所辦理延期三個
    月之手續後三天即不告而別，棄伊於不顧，經伊尋找不獲，以被告無故離家出走
    ，不履行同居義務，又不負擔家計，若勉強維持形式上之婚姻關係，與婚姻之本
    質有違，足認兩造間夫妻之情份已盡，而無繼續之可能，而認「被告係以惡意遺
    棄原告在繼續狀態中」等事實部分，則未據原告舉證以實其說，經本院依職權向
    內政部警政署入出境管理局函索被告之入出境資料，結果查知被告確於九十二年
    八月八日出境，目前仍未入境，此有內政部警政署入出境管理局之復函附被告之
    入出境紀錄表在卷可稽，另經本院依職權函請基隆市警察局第四分局查明被告是
    否確實居住於基隆市○○區○○街二五五之一號，據該分局函復稱：「經派員多
    次前往查察，甲○○未居住於右址（指基隆市○○區○○街二五五之一號），經
    側面瞭解，朱某係因躲避債務，現行方不明中」等語，此外參以被告經本院按址
    送達期日通知書，亦因被告所在不明，而無法送到，最後係以公示送達之方法為
    之，衡情被告應確已離開其住所，去向不明無訛。惟查民法第一千零五十二條第
    一項第五款所定離婚事由之一之所謂「惡意遺棄」，不僅須有違背同居義務之客
    觀事實，並須有拒絕同居之主觀情事，始為相當；夫妻之一方僅因犯罪逃亡在外
    ，倘無其他情形可認具有拒絕同居之主觀要件，與民法第一千零五十二條第一項
    第五款之規定，尚難謂合（參見最高法院四十九年臺上字第一二五一號判例）。
    本件被告或許確係因躲避債務而離家並出境，惟原告並無證據可資證明（足認）
    被告具有「拒絕同居之主觀情事」；另查被告自八十三年以來，即經常入出境，
    計八十三年有八次，八十四年有十一次，八十六年有二次，八十八年一次，九十
    一年有三次，九十二年亦有三次，甚為頻繁，並非一出境即不再入境，故被告雖
    確已出境，惟尚難以之即認其有「拒絕同居之主觀情事」；又被告於九十二年八
    月八日才剛出境，原告即於九十二年八月十五日具狀訴請離婚，指被告惡意棄伊
    在繼續狀態中，連找都不找一下被告，甚至住到其訴訟代理人乙○○臺南縣新市
    鄉潭頂村潭頂一三八號住處，連起訴狀原告之住居所都記載其訴訟代理人乙○○
    臺南縣新市鄉潭頂村潭頂一三八號住處之地址，實令人難以不聯想到「原告與被
    告是否確有結婚？」、「原告與乙○○是否有特殊之關係？」及「原告是否因於
    九十二年十月二十六日（入境滿半年，無人具保，致無法再延半年）返回大陸後
    ，因恐無法找到被告具保，不能再入境來臺，以致急於離婚？」等情事，總之，
    依上開最高法院判例意旨，實尚難認原告之主張與民法第一千零五十二條第一項
    第五款所定離婚事由之一之所謂「惡意遺棄」之要件相合，故原告指被告「以惡
    意遺棄原告在繼續狀態中」等事實部分，尚難信為真實。
五、按夫妻之一方以惡意遺棄他方在繼續狀態中者，他方得向法院請求離婚（即訴請
    判決離婚），民法第一千零五十二條第一項第五款固定有明文。本件被告雖為原
    告之夫，惟原告既尚難證明被告有「以惡意遺棄原告在繼續狀態中」之事實，如
    前所述，從而原告以此為由，訴請判決准伊與被告離婚，尚無依據，應不准許。
六、據上論結，本件原告之訴為無理由，依民事訴訟法第三百八十五條第一項前段、
    第七十八條，判決如主文。
中　　　華　　　民　　　國　　九十三　　年　　  一　  　月　　  八   　 日
                                  民事庭法　　　官　林  金  發
右為正本，係照原本作成。
如不服本判決，應於本判決送達後二十日內向本院提出上訴書狀（應附繕本）及繳納
上訴裁判費新臺幣四千五百元，上訴於臺灣高等法院。
中　　　華　　　民　　　國　　九十三　　年　　  一  　　月　　  八   　 日
                                        法院書記官　溫  麗  燕
